臺灣高等法院臺中分院刑事裁定　
111年度毒抗字第756號
抗  告  人  
即  被  告  周忠億



                
上列抗告人即被告因違反毒品危害防制條例案件，不服臺灣彰化
地方法院111年度毒聲字第413號中華民國111年7月15日所為之裁
定（聲請案號：臺灣彰化地方檢察署111年度聲戒字第60號），
提起抗告，本院裁定如下：            
    主  文
抗告駁回。
    理  由
一、原裁定意旨略以：抗告人即被告甲○○（下稱被告）前因施用
    第一、二級毒品案件，經裁定送○○處所觀察、勒戒後，認有
    繼續施用毒品之傾向，有法務部○○○○○○○○民國111年7月4日
    雲所衛字第00000000000號函檢送之有無繼續施用毒品傾向
    證明書、評估標準紀錄表在卷可證，爰依毒品危害防制條例
    第20條第2後段、第3項之規定，裁定令入戒治處所施以強制
    戒治，其期間為6個月以上，至無繼續強制戒治之必要為止
    ，但最長不得逾1年等語。
二、抗告意旨略以：原裁定係以被告之前科紀錄、行為表現臨床
    評估、社會穩定度作為綜合判斷依據，但其中被告之前科占
    總評估分數九成，倘以此標準認定有何專業評斷可言，且與
    「一事不二罰」、憲法第8條保障人身自由、罪刑相當原則
    、以及比例原則有違。又被告於受觀察勒戒前或前另於法務
    部○○○○○○○執行，監禁時日均較戒治期間為長，是否有繼續
    施用毒品傾向與強制戒治之實益及必要，亦有待商榷。是以
    ，原裁定難謂適法，為此提起抗告等語。
三、按觀察、勒戒後，檢察官或少年法院（地方法院少年法庭）
    依據○○處所之陳報，認受觀察、勒戒人無繼續施用毒品傾向
    者，應即釋放，並為不起訴之處分或不付審理之裁定；認受
    觀察、勒戒人有繼續施用毒品傾向者，檢察官應聲請法院裁
    定或由少年法院（地方法院少年法庭）裁定令入戒治處所強
    制戒治，其期間為6個月以上，至無繼續強制戒治之必要為
    止，但最長不得逾1年，毒品危害防制條例第20條第2項定有
    明文。次按有無繼續施用毒品傾向之評估標準，並非完全以
    受勒戒人勒戒後之結果為準，勒戒前之各種情況，仍應作為
    評估之依據。依○○處所評分說明手冊規定，係以前科紀錄與
    行為表現、臨床評估、社會穩定度，三項合併計算分數，每
    一大項皆有靜態因子與動態因子。而關於有無繼續施用毒品
    傾向之評估標準，法務部因應毒品危害防制條例之修正及10
    9年11月18日最高法院刑事大法庭109年度台上大字第3826號
    裁定意旨，業於110年3月26日以法矯字第00000000000號函
    修正頒布「有無繼續施用毒品傾向評估標準紀錄表」、「有
    無繼續施用毒品傾向評估標準評分說明手冊」，上開評分說
    明手冊載明判定之原則：「受觀察勒戒人入所後，經過2週
    時間的觀察、勒戒，由處所及醫療人員依據其各項紀錄、資
    料及觀察勒戒期間之行為表現，加以評分。在勒戒人入所4
    至6週後，可再做一次評估以做必要之評分修正。每一大項
    皆有靜態因子與動態因子。先以靜態因子分數評分，靜態因
    子分數總分在60分（含）以上為『有繼續施用毒品傾向』；60
    分以下，與動態因子分數相加，如果總分在60分（含）以上
    ，為『有繼續施用毒品傾向』」，又評估標準紀錄表及說明手
    冊中「前科紀錄與行為表現」之第1題及第3題之計分方式修
    正如下(餘無修正)：㈠第1項「毒品犯罪相關司法紀錄」：計
    分方式修正為每筆(次)5分，總分上限為10分；㈡第3項「其
    他犯罪相關紀錄」：計分方式修正為每筆(次)2分，總分上
    限為10分。是被告有無「繼續施用毒品傾向」，係依具體個
    案之臨床實務及相關事證等情綜合判定，有其相當之專業依
    據及標準，且涉及專門醫學，又衡酌強制戒治之目的，係為
    協助施用毒品者戒斷毒品之心癮及身癮所為之一種保安處分
    類型，而該評估標準係將與判斷有無繼續施用傾向之相關因
    素加以列舉及量化，適用於每一位受觀察、○○處分之人，具
    一致性、普遍性、客觀性，以利執法者判定受勒戒人有無繼
    續施用毒品傾向，倘其評估由形式上觀察，無擅斷或濫權等
    明顯不當情事，法院應予尊重。
四、經查：　　　　
　㈠被告因施用第一級毒品海洛因、第二級毒品甲基安非他命案
    件，經原審以111年度毒聲字第86號裁定送觀察、勒戒後，
    由法務部○○○○○○○○附設○○處所依新修正施行之有無繼續施用
    毒品傾向評估標準說明手冊之評估結果：⒈前科紀錄與行為
    表現合計37分（毒品犯罪相關司法紀錄「5筆」計10分、首
    次毒品犯罪年齡「21-30歲」計5分、其他犯罪相關紀錄「有
    ，5筆」計10分、入所時尿液毒品檢驗「多種毒品反應」計1
    0分，上開4項靜態因子合計35分；所內行為表現之動態因子
    計2分；⒉臨床評估合計26分（多重毒品濫用「有，種類：海
    洛因、安非他命」計10分、合法物質濫用「有，種類：菸」
    計2分、使用方式「無注射使用」計0分、使用年數「超過1
    年」計10分，上開靜態因子合計22分，精神疾病共病「無」
    計0分、臨床綜合評估（含病識感、動機、態度、就醫意願
    ）評定為「中度」計4分，上開2項動態因子合計4分）；⒊社
    會穩定度合計0分（工作「全職工作，模板」計0分、家人藥
    物濫用「無」，計0分，上開2項靜態因子計0分；入所後家
    人是否訪視為「有，1次」計0分、出所後是否與家人同住為
    「是」計0分，上開2項動態因子合計0分），以上1至3部分
    之總分合計63分（靜態因子共計57分，動態因子共計6分）
    ，經綜合判斷為有繼續施用毒品傾向，有該所111年7月4日
    有無繼續施用毒品傾向證明書、評估標準紀錄表為憑（見11
    0年度毒偵字第1661號偵查卷第255至257頁）。是原審依檢
    察官之聲請裁定被告令入戒治處所施以強制戒治，於法並無
    不合或不當。
　㈡抗告意旨雖以前揭情詞指摘原裁定不當。惟：
　⒈法務部○○○○○○○○附設○○處所人員評估被告是否有繼續施用毒
    品傾向，係以「毒品犯罪相關司法紀錄」、「首次毒品犯罪
    年齡」、「其他犯罪相關紀錄」、「入所時尿液毒品檢驗」
    、「所內行為表現」、「物質使用行為」、「合法物質濫用
    」、「使用方式」、「使用年數」、「精神疾病共病(含反
    社會人格)」、「臨床綜合評估（含病識感、動機、態度、
    就醫意願）」、「工作」、「家庭」等靜態因子、動態因子
    綜合評估，業經本院說明如前，且前述法務部○○○○○○○○附設
    ○○處所有無繼續施用毒品傾向證明書及評估標準紀錄表所載
    之綜合判斷結果，係該所相關專業知識經驗人士於被告入所
    執行觀察、勒戒期間，依其本職學識就被告之前科紀錄及行
    為表現、臨床評估及社會穩定度等因素所為之綜合判斷，具
    有科學驗證所得之結論，且○○處所之組織、人員之資格及執
    行觀察、勒戒相關程序，暨判斷施用毒品者，有無繼續施用
    毒品傾向，均有相關法令嚴格規範，非可恣意而為，由形式
    上觀察，亦無擅斷或濫權等明顯不當之情事，自得資為判斷
    被告有無繼續施用毒品傾向之證明。
　⒉被告以前詞指摘該評估判斷有所不當，然法務部新修正之「
    有無繼續施用毒品傾向評估標準」，已就其中「毒品犯罪相
    關司法紀錄」、「其他犯罪相關紀錄」設有計分上限，其目
    的即係衡量在3年「定期治療」之新模式下，一概如舊制無
    限制以前案紀錄累加勒戒人之分數，將使理應更為重要之臨
    床評估等因子之重要性被稀釋，亦不利於鼓勵勒戒人積極參
    與觀察、勒戒之機構內處遇，然以前案紀錄作為衡量勒戒人
    有無繼續施用毒品傾向之靜態因子之一，仍有正當合理之關
    連性，如過往毒品或其他犯罪紀錄較多者，其無視毒品、刑
    法等相關刑事禁誡規定而犯罪，應可作為其對刑罰反應力較
    為薄弱之象徵，經觀察、勒戒後，若未能徹底戒除毒癮，再
    繼續施用毒品之可能性自然較高，並非為再度懲罰有前案紀
    錄之人而為此規定，自不違反一事不二罰之原則。而被告自
    95年起即陸續有違反毒品危害防制條例等案件，迄111年間
    已有多筆涉及施用毒品等毒品案件前科及非毒品案件之其他
    犯罪前科，有臺灣高等法院被告前案紀錄表在卷可參，被告
    於上開期間經執行觀察、勒戒，及判處罪刑後，仍反覆施用
    毒品的前科紀錄，恰符合上開經驗法則，可見上開評估標準
    將受勒戒人的前科紀錄做為重要評估依據，並無違法不當之
    處。另由「有無繼續施用毒品傾向評估標準」之計分項目為
    區分「前科紀錄與行為表現」、「臨床評估」、「社會穩定
    度」3部分，及其中就被告前科紀錄相關之「毒品犯罪相關
    司法紀錄」、「首次毒品犯罪年齡」、「其他犯罪相關紀錄
    」3者均設有計分上限，綜合計分至多為30分，當無過度評
    價被告前科紀錄之虞（全部配分上限加總為118分，所佔比
    例約25％）。再依本件有無繼續施用毒品傾向評估標準紀錄
    表記載內容，被告此部分得分雖為25分，然比對其本件總分
    合計為63分，約佔39％，並無被告所稱其中其前科紀錄佔總
    評分數近9成云云之情形。是被告以前詞空言指摘該評估判
    斷有所不當，然並未具體指出違誤之處，無非係徒憑一己主
    觀意見，任意指摘該評估標準之專業性，自難憑採。
　⒊毒品危害防制條例所規定之觀察、勒戒或強制戒治等處分，
    立法目的係為幫助施用毒品者戒除毒癮或降低再次施用毒品
    之危險性，而非為懲戒施用毒品之行為人，故觀察、勒戒之
    執行，其重點在「評估」該施用毒品者是否應受強制戒治以
    治癒其毒癮，並依其結果而有不起訴處分等處遇；此與被告
    於觀察、勒戒執行前，是否曾受有期徒刑之執行無關。則被
    告以其在本案觀察、勒戒執行前，已另於監獄執行他罪或違
    反毒品危害防制條例經判處之徒刑，且該等罪刑所監禁之時
    日長於本案戒治期間，並據以質疑其是否「仍有繼續施用傾
    向」與「強制戒治之實質效益及必要」云云，難以憑採。
　⒋至抗告意旨其餘所指，核均與被告是否施用毒品成癮而有繼
    續施用毒品傾向之判斷無涉，尚不足以解免其應受之戒治處
    分，難以採憑。
五、綜上，原審裁定被告令入戒治處所施以強制戒治，其期間為
    6個月以上，至無繼續強制戒治之必要為止，但最長不得逾1
    年。經核其認事用法，並無違誤。被告猶執前詞提起抗告，
    為無理由，應予駁回。
六、據上論斷，應依刑事訴訟法第412條，裁定如主文。　
中　　華　　民　　國　　111 　年　　8 　　月　  22　　日
       　 　刑事第二庭  審判長法　官  何　志　通
　　　　　　　　　　　　　    法　官  許  月  馨
　　　　　　　　　　　　　　  法　官  吳  進  發     
以上正本證明與原本無異。     
不得再抗告。
                              書記官  洪  宛  渝 
　　　　　　　　　　　　　　　　
中　　華　　民　　國　　111 　年　　8 　　月　　22　　日